臺灣苗栗地方法院民事判決
109年度訴字第411號
原      告  徐秋嬌  
            劉垣言  
            劉豐逸  
共      同
訴訟代理人  吳聖欽律師
被      告  劉華椿  
上列當事人間請求遷讓房屋事件，本院於民國110年8月4日言詞
辯論終結，判決如下：
    主  文
原告之訴及假執行之聲請均駁回。
訴訟費用由原告負擔。 
    事實及理由
壹、程序方面
    按訴狀送達後，原告不得將原訴變更或追加他訴，但請求之
    基礎事實同一者，不在此限；不變更訴訟標的，而補充或更
    正事實上或法律上之陳述者，非為訴之變更或追加，民事訴
    訟法第255 條第1 項第2款、第256 條分別定有明文。查原
    告於民國109年11月18日具狀變更訴之聲明第1、2項為：（
    一）被告應自坐落苗栗縣○○市○○段0000○0000地號土地（下
    合稱系爭土地）上如附圖所示棕色斜線部分，面積共計534.
    81平方公尺之加強磚造房屋（包含第一層至第四層及屋頂突
    出物，下稱系爭房屋）遷出，並將系爭房屋交還原告及其他
    公同共有人全體；（二）被告應給付原告甲○○、辛○○、丑○○
    各新臺幣（下同）248,220元及自民事準備（一）狀繕本送
    達翌日起至清償之日止，按週年利率百分之5計算之利息；
    被告並應自109年9月1日起至交還系爭房屋之日止，按月給
    付原告甲○○、辛○○、丑○○各4,137元（見本院卷第213頁）。
    經核原告聲明第1項之變更，係為特定請求被告返還系爭房
    屋之面積及位置，乃係補充事實上之陳述，並未變更訴訟標
    的；至聲明第2項追加請求相當於租金之不當得利部分，與
    聲明第1 項請求均係基於主張被告無權占用系爭房屋之同一
    基礎事實，參諸上開法規，自均屬適法，而應准許。
貳、實體方面
一、原告主張：系爭房屋原為訴外人劉雙路（即被告癸○○之父）
    所有，嗣劉雙路於81年11月10日死亡時，其繼承人原為被告
    癸○○、訴外人劉正冉妹、劉華雄、劉燿鳴、己○○、子○○、丙○○、丁○○等人；嗣劉正冉妹、劉華雄、劉燿鳴陸續身故，劉
    華雄之繼承人為原告甲○○、辛○○、丑○○等3人，劉燿鳴之繼
    承人則為訴外人乙○○、劉建宏、壬○○、戊○○、庚○○等5人（
    下稱乙○○等5人）。故系爭房屋應為兩造、乙○○等5人、己○○
    、子○○、丙○○、丁○○等人依繼承關係公同共有。系爭房屋一
    向由劉雙路子孫共同使用，屋内並有祖先牌位供家族子孫祭
    拜之用。詎被告未經原告等公同共有人之同意，逕自占用系
    爭房屋，更換門鎖，排除其他公同共有人使用。經原告口頭
    催告遷讓返還系爭房屋，被告均置之不理。為此，爰依民法
    第828條第2項準用同法第821條但書、第767條第1項規定，
    請求被告遷讓返還系爭房屋予原告及其他公同共有人。又被
    告無權占用系爭房屋，因而受有相當於租金之不當得利，系
    爭房屋面積共計534.81平方公尺，相當於161.78坪，而原告
    就系爭房屋之應繼分均為21分之1，自得依民法第179 條之
    規定，請求被告依苗栗縣頭份市109年實價登錄之租金行情
    每坪租金537元，以每月租金86,876元計算，給付自104年9
    月1日起至110年8月31日止5年期間之不當得利各248,220元
    ，及自109年9月1日起至返還系爭房屋之日止，每月各4,137
    元之不當得利等語。並聲明：（一）被告應自系爭土地上如
    附圖所示系爭房屋遷出，並將系爭房屋交還原告及其他公同
    共有人全體；（二）被告應給付原告甲○○、辛○○、丑○○各24
    8,220元及自民事準備（一）狀繕本送達翌日起至清償之日
    止，按週年利率百分之5計算之利息；被告並應自109年9月1
    日起至交還系爭房屋之日止，按月給付原告甲○○、辛○○、丑
    ○○各4,137元；（三）原告願供擔保，請准宣告假執行。
二、被告則以：系爭房屋為被告先父劉雙路之遺產，並設有祖先
    牌位，且系爭房屋一切修繕及稅務，均由被告管理支付。原
    告之被繼承人劉華雄，前因婚姻關係而遷離系爭房屋，乃委
    請長年同住於系爭房屋之被告繼續照顧年邁雙親。至雙親相
    繼過世後，劉華雄擔心被告遷移他處，致系爭房屋無人管理
    以致荒廢，遂與系爭房屋共有人乙○○、丙○○、丁○○共同委由
    被告夫婦繼續居住管理系爭房屋。是原告之被繼承人劉華雄
    ，生前既同意被告管理使用系爭房屋，原告為劉華雄之繼承
    人，自應繼受劉華雄之權利與義務，繼受被告有使用系爭房
    屋之權利。且系爭房屋之其餘公同共有人，除原告外，均出
    具同意書，同意由被告管理使用系爭房屋，被告自非無權占
    用；另依照司法院32年院字第2488號解釋，民法第821條規
    定於公同共有並不適用。再原告之被繼承人劉華雄生前亦居
    住於系爭房屋內之一部分，迄今仍保留該部分房間為空房，
    而原告並未負擔系爭房屋每月之稅務及管理費用，自不得向
    被告請求相當於租金之不當得利；退步言之，倘原告執意請
    求不當得利，被告亦得以系爭房屋之管理及稅捐等費用主張
    抵銷。另原告所提實價登錄價格，與系爭房屋坐落地點之價
    格不符，系爭房屋並非店面，而係後段面向，租金價格自與
    前段店面不同，原告請求依據實價登錄之租金行情每坪537
    元計算不當得利，顯然不切實際。末被告前經全體共有人同
    意，長期管理使用系爭房屋，為原告所明知，其等長期沉默
    ，不為異議，已引起被告信任其等不欲行使權利，今突然起
    訴請求遷讓房屋，致被告陷於無以安身立命之窘境，實有違
    誠信原則，而屬權利濫用等語，資為抗辯。並聲明：（一）
    原告之訴及假執行之聲請均駁回。（二）如受不利之判決，
    願供擔保請准宣告免為假執行。
三、經查，系爭房屋原為劉雙路即被告癸○○之父所有，嗣劉雙路
    於81年11月10日死亡時，其繼承人原為被告癸○○、訴外人劉
    正冉妹、劉華雄、劉燿鳴、己○○、子○○、丙○○、丁○○等人；
    嗣劉正冉妹、劉華雄、劉燿鳴陸續身故，劉華雄之繼承人為
    原告甲○○、辛○○、丑○○等3人，劉燿鳴之繼承人則為乙○○等5
    人。故系爭房屋應為兩造、乙○○等5人、己○○、子○○、丙○○
    、丁○○等人依繼承關係公同共有，被告、己○○、子○○、丙○○
    、丁○○潛在應有部分為1/7、原告3人潛在應有部分各1/21、
    乙○○等5人各1/35；系爭房屋為4層獨棟透天鋼筋水泥房屋，
    1樓為客廳、房間、廚房及廁所，亦有後陽台，2-4樓均為3
    個房間1個廁所，屋内有祖先牌位供家族子孫祭拜之用，現
    為被告占有使用，有原告提出系爭房屋坐落位置圖、劉雙路
    繼承系統表、劉雙路、劉華雄除戶證明、原告戶籍謄本等件
    在卷可考（見本院卷第25-51頁），並經本院協同苗栗縣頭
    份地政事務所於109年9月10日現場勘驗，並測繪系爭房屋於
    附圖上，有勘驗筆錄及現場照片在卷可參（見本院卷第181-
    200頁），堪信為真實。　　
四、原告主張被告等無權占用系爭房屋，請求返還系爭房屋及給
    付不當得利等情，為被告所否認，並以前詞置辯。是本件首
    應審究者為㈠被告是否有權占用系爭房屋？㈡原告對被告依民
    法第828條第2項準用同法第820條第4項，請求被告賠償相當
    於租金之損害，是否有理由？㈢原告對被告請求返還不當得
    利，有無理由？析述如下：
  ㈠被告是否有權占用系爭房屋？
　1.按所有人對於無權占有或侵奪其所有物者，得請求返還之。
    對於妨害其所有權者，得請求除去之；公同共有人之權利義
    務，依其公同關係所由成立之法律、法律行為或習慣定之。
    民法第820 條、第821 條及第826 條之1 規定，於公同共有
    準用之；各共有人對於第三人，得就共有物之全部為本於所
    有權之請求。但回復共有物之請求，僅得為共有人全體之利
    益為之，民法第767條第1項、第828條第1 項、第2 項、第8
    21 條分別定有明文。是以無權占有為原因，請求返還所有
    物之訴，被告對原告就其物有所有權存在之事實無爭執，而
    僅以非無權占有為抗辯者，原告於被告無權占有之事實，無
    舉證責任。被告應就其取得占有，係有正當權源之事實證明
    之。如不能證明，則應認原告之請求為有理由（最高法院72
    年度台上字第1552號判決意旨參照）。本件兩造不爭執原告
    為系爭房屋之共有人，依上開說明，應由被告舉證其占有使
    用系爭房屋係有正當權源。
　2.按98年1 月23日修正前之民法第820條第1 項規定：共有物
    ，除契約另有訂定外，由共有人共同管理之。惟為促使共有
    物有效利用，立法例上就共有物之管理，已傾向依多數決為
    之，98年1月23日修正之民法物權篇，乃仿多數立法例，將
    該條項修正為：共有物之管理，除契約另有約定外，應以共
    有人過半數及其應有部分合計過半數之同意行之。但其應有
    部分合計逾3 分之2 者，其人數不予計算。而所謂共有物之
    管理包括共有物之保存、改良及利用，於上開規定修正，98
    年7 月23日施行後，共有人亦得以多數決為共有物管理之決
    定。次按第820條之規定，於公同共有準用之，民法第828條
    第2項亦有明文。經查：
　　　　①按原審採為判決基礎之書證，雖上訴人對之並不爭執
          其真正，亦祇能認為有形式的證據力，至其實質的證
          據力之有無，即其內容是否足以證明待證之事實，自
          應由事實審法院曉諭兩造為適當完全之言詞辯論，使
          得盡其攻擊防禦之能事，始足以資判斷（最高法院48
           年台上字第 837 號判例要旨可資參照）。查被告辯
          稱系爭房屋之公同共有人均同意由其居住管理系爭房
          屋，並以此為占有系爭房屋之正當占有權源等節，業
          據其提出乙○○、壬○○、戊○○、庚○○、己○○、子○○、丙○○、丁○○、劉建宏簽名之聲明書（下稱系爭聲明書，
          見本院卷第173-175頁）。觀系爭聲明書正本，已明
          確記載具名之前開公同共有人均同意被告自劉雙路81
          年11月10日過世後，推舉由被告管理使用坐落苗栗縣
          ○○市○○段0000地號土地上之頭份市○○段0000○號加上
          磚造4層樓建物即系爭房屋，並均簽名於系爭簽名書
          上等節（見本院卷第173頁）。又原告就系爭聲明書
          上之簽名真正，已明示表示不爭執形式真正性（見本
          院卷第332頁），則自得以系爭聲明書作為本件審理
          之證據。至原告爭執系爭聲明書實質真正性，係指針
          對系爭聲明書之實質的證據力之有無，即其內容是否
          足以證明待證之事實，自應由本院判斷如後。
　　　  ②觀系爭聲明書已載明系爭房屋由乙○○、壬○○、戊○○、
          庚○○、己○○、子○○、丙○○、丁○○共同推舉被告入住系
          爭房屋，管理與利用系爭房屋等事宜等節，有系爭聲
          明書在卷可考（見本院卷第173頁）。足見前開聲明
          書具名之系爭房屋公同共有人達8人，縱不計入劉建
          宏及被告之部分，已超過公同共有人之半數（計算式
          ：8/12），而其潛在應有部分合計過半數（計算式：
          乙○○、壬○○、戊○○、庚○○共4/35+己○○、子○○、丙○○
          、丁○○共4/7=24/35>1/2），甚至前開公同共有人所
          持有之潛在應有部分，亦已超過2/3（計算式：24/35
          >2/3）。揆諸上開說明，乙○○、壬○○、戊○○、庚○○、
          己○○、子○○、丙○○、丁○○已無庸得到全體公同共有人
          之同意，而可自行決定系爭房屋之管理使用方法，推
          舉由被告管理使用系爭房屋。原告雖主張劉雙路於81
          年11月10日過世，斯時民法第820條尚未修正，應經
          全體公同共有人決定系爭房屋之管理云云。然系爭聲
          明書，既係在109年7月20日出具，則至少已表明自同
          日起已針對管理方法為多數決，此時民法第820條已
          施行，針對系爭房屋之管理，自非適用修正前的舊民
          法第820條，而應適用現行多數決之規定，原告以舊
          法爭執，已難認有據。縱使於98年7 月23日前多數決
          制度尚未施行，但原告竟不於98年7月23日前提出遷
          讓房屋訴訟，反於民法第820條已修正施行後方提出
          本件訴訟，而系爭聲明書又係於前開法文施行後所提
          出，此時系爭聲明書自應適用現行法，故原告於本件
          訴訟方爭執適用10多年前之舊法云云，難以採認。在
          已有超過公同共有人之半數，且其潛在應有部分合計
          逾半數，同意由被告管理使用系爭房屋，被告即已取
          得管理使用系爭房屋之正當權源，並非無權占有，原
          告今方主張被告無權占有系爭房屋云云，即難採認。
          是原告主張依民法第767條第1項、821條但書、828條
          第2項，請求被告遷讓返還系爭房屋予原告及全體共
          有人，應屬無據。
　　　　③原告主張於劉雙路81年11月10日過世後，當時居住於
          系爭房屋者尚有劉華雄（93年1月17日），何需多此
          一舉推舉被告管理系爭房屋？系爭聲明書之內容既推
          舉被告居住於系爭房屋，為何不推舉劉華雄居住於系
          爭房屋，顯然系爭聲明書之內容突兀不合理，欠缺真
          實性云云。然系爭房屋獨棟透天鋼筋水泥房屋，1樓
          為客廳、房間、廚房及廁所，亦有後陽台，2-4樓均
          為3個房間1個廁等節，已如前述。則以系爭房屋如此
          寬闊之空間，已有多達10個房間、4個廁所，顯然足
          以供多數家庭生活，縱使劉華雄尚在世而居住於系爭
          房屋內，仍可同時由被告管理使用系爭房屋，兩者顯
          然並不衝突。至於其他公同共有人是否推舉劉華雄居
          住於系爭房屋？此與渠等是否推舉被告居住系爭房屋
          並不衝突，兩者並非互斥之條件，蓋前開公同共有人
          亦可能推舉劉華雄居住於系爭房屋內，同時被告亦與
          劉華雄一同居住在系爭房屋內，兩者同時併存，故不
          論前開公同共有人是否推舉劉華雄居住系爭房屋，均
          不產生原告所稱突兀之情事，自不影響系爭聲明書真
          實性之判斷。原告另稱被告於102年5月前居住在苗栗
          線頭份市○○路000號經營錦泰照相器材行，因經營前
          開器材行不善歇業後，方遷入系爭房屋居住云云，並
          提出錦泰照相器材之登記資料為證據。然一般人經營
          公司之登記地址，本即未必與其居住地址相同，且衡
          諸社會常情，居住地與公司地在相異之處，亦為社會
          所常見。被告自可登記前開照相器材行於系爭房屋以
          外之處所，而同時居住於系爭房屋，原告以前開器材
          行之登記在他處，推論當時被告之居住地點在他處，
          而不在系爭房屋，再以此否認前開聲明書之真正性云
          云，尚難以採認。原告復爭執劉雙路之女兒已出嫁，
          根本不插手理會娘家事務云云，然此顯然與現代社會
          之性別平等觀念不符，劉雙路之女兒既係系爭房屋之
          公同共有人，依照民法本即對公同共有之管理、使用
          、收益有其決定之權利，與渠等是否為「女兒」，是
          否「出嫁」無關。何況被告為劉雙路渠等之親兄，系
          爭房屋亦係渠等父母所遺留之房屋，渠等對其本即有
          長年且深刻之瞭解，而可獨立判斷是否同意被告管理
          使用系爭房屋乙事，尚不因渠等與他人結婚，而失去
          同意與否之能力與權利，是原告此部分主張與我國現
          代法制相悖，難以採認。
　㈡原告對被告依民法第828條第2項準用同法第820條第4  項，
　　請求被告賠償相當於租金之損害，是否有理由？
　　1.按繼承人有數人時，在分割遺產前，各繼承人對於遺產全
      部為公同共有。公同共有物之處分及其他之權利行使，除
      法律另有規定外，應得公同共有人全體之同意。民法第11
      51條、第828條第3項分別定有明文。又各共有人對於第三
      人，得就共有物之全部，為本於所有權之請求。但回復共
      有物之請求，僅得為共有人全體之利益為之，為民法第82
      1條所明定。該規定依同法第828條第2項規定於公同共有
      準用之，且依同法第831條規定，該規定於所有權以外之
      財產權，由數人共有或公同共有者，亦準用之。故公同共
      有人本於公同共有權利為共有人全體之利益對第三人為請
      求，應限於回復共有物時始得為之。準此，公同共有人中
      之一人或數人除經其他公同共有人全體之同意，或為公同
      共有人全體之利益對第三人為回復公同共有物之請求，得
      單獨或共同起訴外，倘係基於公同共有法律關係為請求者
      ，仍屬固有之必要共同訴訟，應由公同共有人全體起訴，
      當事人之適格始無欠缺（參見最高法院104年度台上字第1
      號、103年度台上字第139號、100年度台上字第1723號民
      事裁判，亦同此旨）。換言之，繼承人因繼承而取得之遺
      產，於受侵害時，其所生之損害賠償債權，乃公同共有債
      權。如由公同共有人即繼承人中之一人或數人就此項債權
      為訴訟上之請求時，自須得其他繼承人全體之同意，始能
      謂當事人適格無欠缺。再者，上述債權既為全體繼承人公
      同共有，則繼承人即公同共有人中一人或數人，請求就自
      己可分得之部分為給付，仍非法之所許，若該繼承人就上
      述債權請求按其應繼分比例計算可分得金額對其賠償，自
      非合法（參見最高法院37年上字第7302號判例、77年度台
      上字第66號民事裁判，亦同此旨）。且按民法第820條之
      規定，於公同共有準用之。為民法第828條第2項所明定。
      又共有物之管理，除契約另有約定外，應以共有人過半數
      及其應有部分合計過半數之同意行之；但其應有部分合計
      逾三分之二者，其人數不予計算。共有人依第一項規定為
      管理之決定，有故意或重大過失，致共有人受損害者，對
      不同意之共有人連帶負賠償責任。民法第820條第1項、第
      4項定有明文。而民法第820條第4項乃為法定損害賠償責
      任之規定，此觀98年1月23日增訂該條項之立法理由即明
      。依前開說明，基於公同共有法律關係準用民法第820條
      第1項、第4項規定而請求損害賠償者，自屬固有之必要共
      同訴訟，應由公同共有人全體起訴，當事人之適格始無欠
      缺。
　　2.依前開說明，系爭房屋既係兩造、乙○○等5人、己○○、子○○、丙○○、丁○○等人依繼承關係公同共有，則原告主張被
      告應負民法第828條第2項準用同法第820條第4項之損害賠
      償責任，依前開說明，自屬固有之必要共同訴訟，應由原
      告、乙○○等5人、己○○、子○○、丙○○、丁○○起訴，當事人
      之適格始無欠缺，原告單獨起訴，程序上已非適法。況縱
      使被告確有因管理系爭房屋造成損害，該損害賠償請求權
      ，仍為公同共有債權，於公同共有關係消滅前，原告仍不
      得單獨為請求。原告雖引用臺灣新竹地方法院109年度家
      繼訴字第4號判決為依據，然前開判決係家事判決，與本
      件民事已有不同，況前開判決係指侵害特留分，與本件原
      告主張侵害公同共有之系爭房屋，亦顯有不同，自不得比
      附援引，況本院之法律見解亦不受前開法院之家事判決形
      式或實質拘束，尚難認得以此判決作為認定原告主張有理
      由之依據。準此，原告本於侵權行為之法律關係，主張被
      告賠償相當於租金之損害，於法自有未合。　　　
  ㈢原告對被告請求返還不當得利，有無理由？
    1.按無法律上之原因而受利益，致他人受損害者，應返還 
      其利益。雖有法律上之原因，而其後已不存在者，亦同。
      次按不當得利要件為：受有利益、致他人受損害及無法律
      上原因等。
　　2.經查，同前所述，原告單獨起訴不當得利已有當事人適格
      之欠缺，且縱被告受有不當得利，此亦為公同共有債權，
      原告不得單獨請求。況自109年7月20日後，被告入住管理
      使用系爭房屋既係經系爭房屋公同共有人多數決同意，則
      其占有使用系爭房屋即非無法律上原因，自不該當不當得
      利之要件，是原告主張被告應給付其104年9月1日起至110
      年8月31日止5年期間之不當得利各248,220元，及自109年
      9月1日起至返還系爭房屋之日止，每月各4,137元之不當
      得利云云，自屬無據。
五、從而，原告本件請求被告應自系爭土地上如附圖所示系爭房
    屋遷出，並將系爭房屋交還原告及其他公同共有人全體；並
    依照民法第179條相當於租金之不當得利或民法第828條第2
    項準用同法第820條第4  項請求被告給付相當於租金之損害
    賠償，均非有據。是原告主張（一）被告應自系爭土地上如
    附圖所示系爭房屋遷出，並將系爭房屋交還原告及其他公同
    共有人全體；（二）被告應給付原告甲○○、辛○○、丑○○各24
    8,220元及自民事準備（一）狀繕本送達翌日起至清償之日
    止，按週年利率百分之5計算之利息；被告並應自109年9月1
    日起至交還系爭房屋之日止，按月給付原告甲○○、辛○○、丑
    ○○各4,137元，均屬無理由。應予駁回。又原告之訴既經駁
    回，其假執行之聲請，亦失所附麗，應併予駁回之。
六、本件事證已經明確，兩造其餘攻擊防禦方法及未經援用之證
    據，經斟酌後，認均不影響本判決結果，爰不再逐一論駁，
    併此敘明。
七、訴訟費用負擔之依據：民事訴訟法第78條、第85條第1項前
    段。 　　　　
中　　華　　民　　國　　110 　年　　10　　月　　29　　日
                  民事第一庭  法　官　何星磊
以上正本係照原本作成。
如對本判決上訴，須於判決送達後20日內向本院提出上訴狀（須
附繕本）。如委任律師提起上訴者，應一併繳納上訴審裁判費。
                              書記官  江秋靜
中　　華　　民　　國　　110 　年　　10　　月　　29　　日